最高法院刑事判決　　　　　　九十六年度台上字第五三七九號
上　訴　人　台灣高等法院台中分院檢察署檢察官
被　　　告　甲○○
　　　　　　　　　　3（現於台灣台中監獄執行中）
上列上訴人因被告違反槍砲彈藥刀械管制條例案件，不服台灣高
等法院台中分院中華民國九十五年十二月十三日第二審更審判決
（九十五年度重上更(三)字第六六號，起訴案號：台灣台中地方法
院檢察署九十年度偵字第一九六一五號），提起上訴，本院判決
如下：
    主  文
原判決撤銷，發回台灣高等法院台中分院。
    理  由
本件原判決以公訴意旨略稱：緣潘璽文（已判處罪刑確定）之女
友李美毅（已判處罪刑確定），於民國九十年九月六日凌晨，在
台中縣大里市○○路四五七號二樓「歡喜城ＫＴＶ」消費時，與
該店姓名不詳之客人發生爭執，李美毅因不滿店方人員處理糾紛
方式，為圖報復，即基於傷害犯意，撥打電話向潘璽文告知上情
，要求潘璽文迅速趕至該店，潘璽文乃通知友人林文平（已判處
罪刑確定）、楊健鑫（通緝中）相助，林文平再轉請被告甲○○
幫忙，被告接獲林文平通知後，為達傷害對方身體之目的，即自
行以不詳方式取得具殺傷力巴西ＴＡＵＲＵＳ廠ＰＴ九二ＡＰＳ
口徑、九ＭＭ制式半自動手槍一支（含彈匣一個，槍枝管制編號
：000000000號）及具有殺傷力之制式九０子彈（彈底
標記ＴＭＣ九ＭＭ）六發，並藏置於身上。當日凌晨四時許，潘
璽文、林文平、楊健鑫與被告抵達該店，與因接獲通報業已在現
場處理之擎天保全公司人員即被害人董政榮、李正洋、王紹仲、
張正成理論數句後，被告與潘璽文、楊健鑫、林文平共同基於傷
害犯意聯絡，由潘璽文及被告以拳腳，林文平與楊健鑫則各持自
行攜帶至現場之鋁棒一支，聯手毆打董政榮、李正洋、王紹仲、
張正成，致使董政榮受有左肩膀挫傷、左上臂挫傷、左手挫傷等
傷害，李正洋受有頭部分傷併頭皮裂傷、下唇挫傷等傷害，張正
成受有左上臂挫傷、左側尺骨末端骨折、左上臂挫傷、瘀傷等傷
害，王紹仲受有左手臂挫傷、瘀傷等傷害。旋被告單獨承續上開
傷害之犯意，突然取出其預藏攜帶在身之上開手槍（含彈匣，並
已裝妥上開子彈六發），先朝天花板射擊一槍後，再接續朝董政
榮、李正洋腿部各射擊一槍，分別擊中董政榮、李正洋腿部各一
槍，致使董政榮受有左小腿槍傷合併血管、神經及肌肉損傷等傷
害，李正洋受有左大腿槍傷併股骨骨折等傷害。因認被告涉犯刑
法第二百七十七條第一項之傷害罪嫌、槍砲彈藥刀械管制條例第
七條第四項之持有手槍罪嫌及同條例第十二條第四項之持有子彈
罪嫌云云。經審理結果，認被告犯罪不能證明，因而撤銷第一審
關於被告部分之科刑判決，改判諭知被告無罪。固非無見。
惟查（一）審理事實之法院，對於案內與認定事實、適用法律、
罪名成立與否或於公平正義之維護或對被告之利益有重大關係之
一切證據，客觀上認為應行調查，又非不易調查或不能調查，而
未予調查，率予判決者，即有刑事訴訟法第三百七十九條第十款
規定應於審判期日調查之證據未予調查之違法。本件共犯潘璽文
於警詢時即供稱案發時係被告甲○○開槍的，於偵查時供稱甲○
○有到現場，槍是甲○○的，是甲○○開槍的（見偵字第一九六
一五號卷第三二、八五、一二八頁），迄於第一審九十二年二月
十四日審理時供稱：「（楊健鑫、甲○○是否你叫他們一起去）
是他們自己要一起去。所有的人我祇認識林文平」、「（何人開
的槍）林文平說是甲○○開的槍。我沒看到」、「是林文平打電
話給我，跟我說甲○○要交槍出來，然後我和林文平、楊健鑫三
個人去霧峰分局投案。槍是甲○○丟在大里那邊，是林文平講的
。我和林文平及楊健鑫帶霧峰分局去找到槍的地點」、「（誰告
訴警察地點）林文平」等語（見第一審卷第五六至五八頁），於
上訴審審理時仍供稱甲○○有在場等情（見上訴卷第一宗第四六
、四七頁，上訴卷第二宗第五一頁）。原審認潘璽文上開供詞並
不可採，無非係認潘璽文上開陳述，均係以共同被告之身分應訊
，為自己辯解稱係被告帶槍、開槍，不合事理。然查更二審審理
時雖曾以證人身分傳拘潘璽文，惟依卷內資料，更二審經查址後
依「台中縣外埔鄉○○村○○路新城一巷六十二號」新址卻有合
法傳喚潘璽文未到庭作證，然命拘提之地址卻仍依舊址「台中縣
后里鄉○里村○○路慈德巷十三之三號」為之致拘提無著（見原
審更(二)卷第一五一、一五二、二二０頁）。且潘璽文既曾因涉犯
本案而遭判刑，有無可能於監所執行中？因本件事涉持槍恣意傷
人，對社會秩序影響甚鉅。況被告於原審亦曾具狀聲請傳喚潘璽
文到庭詰問對質（見原審卷第五八頁），既攸關公平正義之維護
，法院即應依刑事訴訟法第一百六十三條第二項但書之規定，本
諸職權調查究明。自應依潘璽文之正確地址或查明有無在監所確
實拘提或提訊詰問及與被告對質，盡調查之能事，以維護公平正
義。另證人林玉明即擎天保全公司人員於警詢時亦指認被告即係
開槍之人（見偵字第一九六一五號卷第一六一頁），更一審時雖
曾二度合法傳喚林玉明未到庭，即未進行拘提程序（見原審更(一)
卷第五二、八三頁）。同有未盡其調查之能事。原判決遽為有利
被告之認定，自有應於審判期日調查之證據而未予調查之違法。
（二）原判決認定被告並無公訴意旨所指之犯行，固於理由三（
二）說明依憑潘璽文於九十二年九月三日前往台灣台中監獄會見
被告時雙方對話錄音內容潘璽文附和被告訴說未開槍之事及潘璽
文一再要求被告要聽話，要照其所教供述，自然叫律師幫忙被告
，就會沒事。潘璽文並教被告說：「沒去，人在那裡睡，酒醉」
，更稱「事實就是『阿平』開的，由他承擔就對了」等情。然查
依上訴審勘驗該會客對話錄音帶內容，被告於該次會客時，除再
三向潘璽文稱係「阿平」開槍外，並向潘璽文表示「你開庭就要
說是”阿平”開的，你開庭就要這麼說」等語（見上訴卷第二宗
第一四九至一五一頁），而潘璽文於該次會客，固亦表示「事實
就是”阿平”開的，由他承擔就對了」等語，然查潘璽文於上訴
審已供述並以辯護狀解釋該段話語之真意，係向被告表示本案如
係「阿平」開槍，則要說是「阿平」開槍，由「阿平」負擔罪責
，並非叫被告承擔罪責之意（見上訴卷第二宗第七、十一頁）。
則上開對話內容能否表示潘璽文要被告承擔之意，不無疑問。原
審未斟酌上情詳加調查審酌，逕為有利於被告之認定，亦有違誤
。（三）又刑事訴訟法第一百五十九條之二規定：「被告以外之
人於檢察事務官、司法警察官或司法警察調查中所為之陳述，與
審判中不符時，其先前之陳述具有較可信之特別情形，且為證明
犯罪事實存否所必要者，得為證據」，係以被告以外之人於檢察
事務官、司法警察（官）調查中之陳述，性質上屬傳聞證據，違
背直接審理及言詞審理原則，原則上不認其具證據能力，惟依刑
事訴訟法第二百二十八條第二項、法院組織法第六十六條之三第
一項第二款之規定，檢察事務官有調查犯罪及蒐集證據與詢問告
訴人、告發人、證人或鑑定人之權限，刑事訴訟法第二百二十九
條至第二百三十一條之一，亦規定司法警察（官）具有調查犯罪
嫌疑人犯罪情形及蒐集證據等職權，若以其等調查所得證據資料
，一昧排除，亦有違實體真實發見之訴訟目的，是先前與審判中
不符之陳述，若具有較可信之特別情形，且為證明犯罪事實存否
所必要者，例外亦承認其證據能力。本件證人林文平於警詢時明
白供稱被告拿一把白色手槍朝對方攻擊（見偵字第一九六一五號
卷第三六頁），於偵查時供稱槍是被告的（見偵字第一九六一五
號卷第八四頁），於上訴審審理時以證人身分具結後仍供稱有看
到被告拿槍等語（見上訴卷第二宗第五五頁），證人張正成於警
詢時指稱案發時被告確有在場（見偵字第一九六一五號卷第一六
六頁），於第一審審理時以證人身分具結後供稱：「（在場的甲
○○，你有無看過）有，在大里歡喜城ＫＴＶ發生槍擊案的那天
看過他」、「他跟那群衝上來的人一起上來」等語（見第一審卷
第七三頁）。證人陳玉培於警詢時供稱：警方提示之相片之人（
指被告），輪廓很像開槍之人（見偵字第一九六一五號卷第一六
三頁）。於第一審審理時以證人身分具結後供稱：「（你有無看
到開槍的人？）有。（有無指認過？）有，在警局有指認過（在
場的甲○○是否見過？）有，就是他。我不知道他的名字，拿槍
的就是他」等語（見第一審卷第七四頁）。證人楊健鑫於警詢時
供稱：「九十年九月六日約四時，接獲潘璽文電邀我和林文平至
大里市○○路四五七號二樓歡喜城ＫＴＶ唱歌後，隨即駕一部轎
車（銀色廂型車）載林文平、潘璽文、甲○○等四人，於五時許
到達現場二樓時，就看到很多人一團亂，此時潘璽文走在前面，
被一群人圍住，看見保全人員欲毆打我們，我和林文平在旁就地
各取鋁棒一支還擊互毆，並聽到槍聲，回頭看即看到我朋友甲○
○手持手槍，及發現有人受傷與聽到有人說『向警方報案』後，
我們四人立即坐原車迅速離開現場」、「（現場開槍是何人？槍
枝來源？）是甲○○。我不知道來源，也不知道他有槍」、「（
甲○○認識否？是何種槍枝？）是我朋友，當然認識，只知短槍
及銀色，不知品牌」、「（案發後，你們去何處？槍枝及鋁棒如
何處理？）當晚我們……各自分開，鋁棒二支由我帶回家，手槍
由甲○○帶走」等語（見偵字第一九六一五號卷第三四、三五頁
）。上述證人於警詢時均指證被告即係開槍之人，其中證人林文
平、張正成、陳玉培更於第一審或上訴審以證人身分具結後供稱
被告確有在場甚或稱被告即係開槍之人。渠等上開供詞縱與於原
審嗣後審理時供詞有所不符，是否均不具有較可信之特別情形而
得一昧排除？尤其證人張正成、陳玉培均係案發現場之保全人員
，與被告較無利害關係，其警詢時若係出於自然之發言，則其虛
偽之可能性偏低，可信之程度較高，若該項陳述為證明犯罪事實
存否所必要，依上規定，自得構成傳聞法則之例外，而承認其證
據能力。原判決未斟酌上情，逕以林文平嗣後翻供所稱是潘璽文
要其說是被告開槍云云合於情理，並認證人楊健鑫於警詢時之陳
述係被告以外之第三人審判外之陳述，無證據能力，而完全否認
渠等於警詢或第一審、上訴審經以證人身分具結後供詞之可信度
，亦有違經驗法則。又原審採信楊健鑫於原審證稱被告與潘璽文
在案發前曾一起喝酒，潘璽文知道被告被通緝，因而要求林文平
、楊健鑫說槍是被告開的等情，並以被告確於九十年五月二十五
日遭通緝，不可能在被通緝期間為不熟之潘璽文至公共娛樂場所
助勢並開槍云云。惟查遭通緝之人又犯他案而遭逮捕之事已屢見
不鮮，原審為此推論亦有違經驗法則。以上或為檢察官上訴意旨
所指摘，或屬本院得依職權調查之事項，應認原判決仍有撤銷發
回更審之原因。又被告被訴涉犯傷害部分，因與其所犯持有手槍
部分，具有想像競合、牽連犯裁判上一罪關係，爰一併發回，合
予指明。
據上論結，應依刑事訴訟法第三百九十七條、第四百零一條，判
決如主文。
中　　華　　民　　國　九十六　年　　十　　月　 十一 　日
                      最高法院刑事第四庭
                          審判長法官  莊　登　照
                                法官  黃　一　鑫
                                法官  林　秀　夫
                                法官  徐　昌　錦
                                法官  許　錦　印
      本件正本證明與原本無異
                                      書  記  官
中　　華　　民　　國　九十六　年　　十　　月　 十五 　日
                                                      Ｋ
